臺灣高等法院臺中分院民事判決　　　　 95年度上易字第411號
上　訴　人　甲○○
訴訟代理人　王文聖律師
複代理人　　周進文律師
被上訴人　　乙○○
上列當事人間請求拆屋還地等事件，上訴人對於民國95年8月10
日臺灣臺中地方法院95年度訴字第1273號第一審判決提起上訴，
本院於96年3月21日言詞辯論終結，判決如下：
    主  文
上訴駁回。
第二審訴訟費用由上訴人負擔。
   事實及理由
一、被上訴人經合法通知，未於言詞辯論期日到場，核無民事訴
    訟法第三百八十六條各款所列情形，依上訴人之聲請，由其
    一造辯論而為判決。
二、被上訴人起訴主張：伊所有系爭坐落台中縣大里市○○段59
    1之4、591之5、591之6等地號土地（下稱系爭土地），與上
    訴人所有坐落同地段590地號土地相鄰，上訴人在其土地上
    已建有台中縣大里市○○段922建號建物居住使用，惟上訴
    人利用被上訴人尚未建築使用系爭土地且未居住該地一時疏
    於注意管理之際，未經被上訴人同意竟侵越被上訴人所有之
    系爭土地，搭蓋違章建築於其上，上訴人占用上開591之4地
    號土地如原審判決附圖即台中縣大里地政事務所複丈成果圖
    （下稱附圖）所示Ａ部分面積6.68平方公尺、591之5地號土
    地如附圖所示Ｂ部分面積11.75平方公尺、591之6地號土地
    如附圖所示Ｃ部分面積25.62平方公尺，並無合法權源，顯
    係無權占用，屢經被上訴人催告請求交還土地均未獲置理。
    又上訴人無權占有被上訴人所有系爭土地而受有物之使用利
    益，致被上訴人受有相當於租金利益之損害，為此依所有權
    及不當得利之法律關係，求為判命上訴人拆除占用被上訴人
    土地上之建物將土地返還及自90年5月11日起至交還系爭土
    地止每月給付相當於租金新台幣（以下同）1,321元計算之
    不當得利之判決，原審判決命上訴人拆屋還地並應給付被上
    訴人31716元，及自民國95年5月11日起至上訴人交還土地止
    ，按月給付被上訴人529元。駁回被上訴人其餘之訴，上訴
    人就其敗訴部分提起上訴，被上訴人答辯；上訴駁回。
三、上訴人則以：希望向被上訴人購買，但被上訴人要求一次要
    買40幾坪，我們無力購買，且系爭土地為實際供公眾通行數
    十年之道路，應有公共地役關係，被上訴人即有容忍義務等
    語抗辯。上訴聲明：(一)原判決不利於上訴人部分廢棄；(二)上
    廢棄部分，被上訴人在第一審之訴及假執行之聲請均駁回；
    (二)第一、二審訴訟費用由被上訴人負擔。
四、兩造不爭執之事項：
  (一)台中縣大里市○○段591之4、591之5、591之6等地號土地為
    被上訴人所有。
  (二)台中縣大里市○○段591之4如附圖所示Ａ部分面積6.68平方
    公尺土地上之建物、同段591之5地號如附圖所示Ｂ部分面積
    11.75平方公尺土地上之建物、同段591之6地號如附圖所示
    Ｃ部分面積25.62平方公尺土地上建物，均為上訴人所有。
五、按所有人對於無權占有或侵奪其所有物者，得請求返還之，
    對於妨害其所有權者，得請求除去之。妨害其所有權之虞者
    ，得請求防止之，民法第767條定有明文。是以無權占有為
    原因，請求返還所有物之訴，被告對原告就其物有所有權存
    在之事實無爭執，而僅以非無權占有為抗辯者，原告於被告
    無權占有之事實，無舉證責任。被告應就其取得占有，係有
    正當權源之事實證明之。如不能證明，則應認原告之請求為
    有理由。經查：系爭土地為被上訴人所有，上訴人所有建物
    加以占用等情，為兩造所不爭執。上訴人雖辯稱其出生後就
    居住該處，房屋係其父親給伊云云，然此與其有無占用系爭
    土地之正當權源並無關聯，上訴人既未能證明占用上開土地
    究係基於何項權源，復未舉證證明其有占用上開土地之正當
    權源，堪認被上訴人主張上訴人無權占用上開土地乙節屬實
    。縱上訴人抗辯系爭土地為實際供公眾通行數十年之道路，
    有公共地役關係，被上訴人即有容忍義務等情為屬實，然此
    與上訴人無權占有並無任何影響。
六、查無權占有他人土地，可能獲得相當於租金之利益，為社會
    通常之觀念（最高法院61年台上字第1695號判例意旨參照）
    。又城市地方房屋之租金，以不超過土地及其建築物申報總
    價年息百分之十為限，土地法第97條第1項定有明文；而土
    地法第97條規定之土地價額，係指法定地價而言，為土地法
    施行法第25條所明定，又土地法第148條規定，土地所有權
    人依土地法所申報之地價為法定地價；土地法第105條復規
    定，同法第97條之規定，於租用基地建築房屋準用之，是建
    築基地之租金，亦按土地申報地價年息百分之十為限。惟此
    年息百分之十為限，乃指土地租金之最高限額而言，非謂所
    有租賃土地之租金必須照申報價額年息百分之十計算之，尚
    須斟酌基地之位置，工商繁榮程度、使用人利用基地之經濟
    價值、所受利益，彼等關係及社會感情等情事以為決定（最
    高法院46年台上字第855號、68年台上字第3071號判例意旨
    參照）。查上開建物附近住家並不繁榮，臨接河堤路，業經
    原審會同兩造至現場勘驗屬實，而系爭土地五年內之申報地
    價均為每平方公尺3,600元，亦有系爭土地地價第二類謄本
    在卷可憑，復為上訴人所不爭執，是原審審酌上述各情，認
    被上訴人所受之損害，以申報地價之4%為適當。故被上訴人
    就上訴人占用上開三筆土地部分，請求上訴人給付於95年5
    月10日提起本件訴訟時之前五年之不當得利金額31,716元〔
    計算方式如下：3600×（6.68＋11.75＋25.62）×4%×5＝3
    1,716〕，以及自95年5月11日起至交還上開土地日為止，按
    月給付被上訴人529元〔3600×（6.6 8＋11.75＋25.62）×
    4%÷12＝529，元以下四捨五入〕，為有理由，應予准許等
    情，於法並無違誤。
七、從而，被上訴人本於民法第767條、第179條之規定，訴請上
    訴人拆屋還地，並請求上訴人給付於起訴之前五年之不當得
    利金額31,716元及自95年5月11日起至交還上開土地日為止
    ，按月給付被上訴人529元，為有理由，應予准許。原審所
    為上訴人敗訴之判決，核無不合，上訴論旨指摘原判決不當
    ，聲明求為廢棄改判，非有理由，應予駁回。
八、本件事證已臻明確，兩造其餘攻擊防禦方法，經審酌均於判
    決結果無影響，爰不一一論述，附此敘明。
據上論結，上訴為無理由。依民事訴訟法第449條第1項、第78條
、第463條、第385條第一項前段，爰判決如主文。
中　　華　　民　　國　　96　　年　　4 　　月　　4 　　日
                  民事第五庭    審判長法  官　林陳松
                                      法  官  古金男
                                      法  官  鄭金龍
以上正本係照原本作成。
不得上訴。
　　　　　　　　　　　　　　　　　　　書記官　陳振海
中　　華　　民　　國　　96　　年　　4 　　月　　9 　　日
                                                      Ｃ
